【裁判字號】    98,上易,222
【裁判日期】    990211
【裁判案由】    給付買賣價金
【裁判全文】
臺灣高等法院臺南分院民事判決  98年度上易字第222號
上  訴  人  戊○○
            丁○○
            丙○○
            乙○○
上列4人共同
訴訟代理人  郭季榮  律師
被  上訴人  甲○○  住嘉義市○區○○路137號16樓5
上列當事人間請求給付買賣價金事件，上訴人對於中華民國98年
9月11日臺灣嘉義地方法院所為第一審判決（98年度訴字第116號
）提起上訴，本院於99年2月2日言詞辯論終結，判決如下：
    主      文
上訴駁回。
第二審訴訟費用由上訴人負擔。
    事實及理由
一、上訴人主張：訴外人林政憲（於民國97年4月28日死亡）為
    上訴人戊○○之夫、上訴人丁○○、丙○○、乙○○之父。
    林政憲於88年05月間，將其所有（自宏都建設股份有限公司
    〈下稱宏都公司〉購得）坐落嘉義市○區○○段1663-7地號
    暨地上同段1734建號門牌號碼為嘉義市○○路70巷40弄72號
    建物（下稱系爭房地），以新臺幣（下同）1,559,700 元出
    賣予被上訴人並辦妥所有權移轉登記，嗣經被上訴人以贈與
    為原因移轉登記予其與林政憲所生並經林政憲認領之女兒林
    婉萱所有，惟被上訴人迄未給付買賣價金。伊等為訴外人林
    政憲之繼承人，爰依民法第367條買賣及民法第1148條第1項
    繼承法律關係，請求被上訴人給付上開買賣價金及法定遲延
    利息。原審為伊等敗訴判決，尚有未洽，爰提起上訴，聲明
    求為判決：
    (一)原判決廢棄。
    (二)被上訴人應分別給付上訴人311,940元及自起訴狀繕本送
      達翌日起至清償日止，按年息5％計算之利息。
    (三)第一、二審訴訟費用由被上訴人負擔。
二、被上訴人則以：因伊替訴外人林政憲生了一個女兒，林政憲
    才購買系爭房地無償贈與伊，林政憲與宏都公司於87年10月
    27日簽訂預定買賣合約時，即已指定要以伊為產權登記名義
    人。伊母親亦有為購買系爭房地出資一百萬元，在林政憲死
    亡後尚有三百多萬貸款未清償，現仍由伊繳納中。為辦理過
    戶用經公證之買賣所有權移轉契約書上所載價金，係受任辦
    理過戶之代書己○○基於節稅考量計算而記載，實際並無買
    賣。是上訴人基於買賣關係，向伊請求給付價金，並無理由
    等語，資為抗辯。原審駁回上訴人請求，並無違誤，聲明求
    為判決：上訴駁回。
三、經查訴外人林政憲為上訴人戊○○之夫、及其餘上訴人之父
    ，被上訴人與林政憲所生女兒林婉萱經林政憲認領，系爭房
    地由林政憲以740 萬元向宏都公司購買，辦妥登記後，再以
    買賣為原因移轉登記予被上訴人，經公證之土地及建築改良
    物買賣所有權移轉契約書所載價金共計1,559,700 元，嗣被
    上訴人再以贈與為原因移轉登記予林婉萱，系爭房地自林政
    憲向宏都公司購買之所有權移轉登記、以買賣移轉予被上訴
    人之登記、被上訴人贈與予林婉萱之登記，均係由林政憲委
    任代書己○○辦理並付費，而上訴人上開主張提出之系爭買
    賣契約書亦屬上開移轉登記文件其一等情，為兩造所不爭執
    ，並有土地及建物登記謄本、宏都深藍城堡別墅預定買賣合
    約書、嘉義市地政事務所異動索引、公證書及系爭房地不動
    產買賣所有權移轉契約書3 份、戶籍謄本及戶口名簿等影本
    、登記費用明細表影本為證，堪可認定。
四、上訴人主張被上訴人尚未依系爭房地不動產買賣所有權移轉
    契約書給付林政憲價金1,559,700 元，爰依買賣及繼承契約
    之法律關係請求被上訴人給付價金等情。被上訴人則以：系
    爭房地係林政憲所贈，並非買賣再轉贈予林婉萱，所有移轉
    登記均由林政憲親洽代書辦理，請求給付價金無理由等置辯
    。則本件爭執點為上訴人可否據林政憲與被上訴人間經公證
    之系爭土地及建築改良物買賣所有權移轉契約書，請求被上
    訴人給付價金？
    (一)上訴人主張林政憲與被上訴人就系爭土地及房屋買賣價金
      分別為1,028,700元及531,000元總金額為1,559,700 元，
      固據提出經公證之土地買賣所有權契約書及建築改良物買
      賣所有權契約書為據，依該契約書所載代理買賣雙方請求
      公證的為庚○○。惟證人即為系爭土地與房屋辦理所有權
      移轉登記之代書己○○證稱：這個案子接回來後委託助理
      庚○○去辦公證，可確定其不瞭解這案子，應該未見過林
      政憲及甲○○等語（見本院卷第48頁）。庚○○既為證人
      己○○之助理，其復為主辦系爭房屋土地之代書，就此部
      分之證言，應屬可信。本件庚○○雖為林政憲及甲○○就
      系爭買賣所有權契約書辦理公證，惟既係受己○○委託，
      未與雙方見面，對案件內容復不瞭解，是有關林政憲與被
      上訴人就系爭房地買賣情形，不能僅憑土地買賣所有權契
      約書及建築改良物買賣所有權契約書業經公證，即逕率斷
      雙方確就系爭房地有該買賣契約關係，而四次經手系爭房
      地登記事務之代書即證人己○○應較為知悉事情之原委。
    (二)就系爭不動產移轉登記情形，證人即代書己○○陳報略以
      ：宏都公司於88年3月間與林政憲之買賣價金為740萬元，
      林政憲向臺灣銀行貸款505萬元支付部分價金，至於林政
      憲再將房地買賣移轉給被上訴人之成交價，雙方未表明，
      無法得知，只是依雙方同意以節稅方式將買賣價金訂為土
      地公告現值及房屋評定現值簽訂買賣契約。辦理贈與是林
      政憲帶伊至勝利旅社找被上訴人簽約蓋印鑑章，伊常至華
      濟醫院等候林政憲於空檔簽訂贈與契約並蓋章或補相關資
      料，於89年05月交付林政憲贈與登記完成後之土地、建物
      所有權狀並收取服務費，因系爭不動產總額超過免稅額，
      為節省贈與稅乃於88年12月間及89年1月間各辦理贈與1/2
      予林婉萱並據以收費等情，有陳報狀在卷可稽（見原審卷
      第102-105 頁）。並證稱：林政憲說房子要以買賣為原因
      過戶給被上訴人，伊建議當事人以節稅作為基準點，贈與
      要算贈與稅，價金有無交付及如何交付不清楚，登記費用
      是去華濟醫院向林政憲收錢等語（見原審卷第180頁）。
      證人己○○上開陳報及證述情節核與臺灣銀行嘉義分行98
      年6月10日嘉義營密字第09800025441號函文，上訴人所提
      出之土地及建物登記謄本、公證書、土地買賣所有權契約
      書及建築改良物買賣所有權契約書，被上訴人提出之宏都
      深藍城堡別墅預定買賣合約書、嘉義市地政事務所異動索
      引、戶籍謄本及戶口名簿等影本、登記費用明細表影本相
      符，堪可信實。
    (三)證人即辦理系爭房地移轉登記之代書己○○，就有關林政
      憲與被上訴人系爭房地買賣價金之記載，在原審及本院分
      別證稱：「林政憲先生將房地買賣移轉給甲○○小姐之成
      交價，雙方未表明，本所無法得知，而只是依雙方同意以
      節稅方式將買賣價金訂為土地公告現值及房屋評定值簽訂
      買賣契約」等語（原審卷第103 頁）、「…林醫師只有向
      我說要將系爭房地移轉登記給她，那時候我才替他們考慮
      買賣原因移轉登記或贈與原因辦理移轉登記的時候稅金不
      同的節稅問題，後來才以買賣為原因辦理移轉登記。所以
      在做這個移轉登記的時候還沒有見過甲○○。甲○○的印
      章是林醫師拿給我蓋的。要移轉登記給林婉萱的時候，林
      醫師才帶我去旅社蓋甲○○的印鑑章才見到甲○○」（見
      本院卷第48頁）。證人證述內容核與88年05月系爭不動產
      土地公告現值暨被上訴人所提出系爭不動產移轉登記相關
      資料相符，證人己○○證詞應屬可採。證人己○○即明白
      證稱林政憲要將系爭房地移轉登記給被上訴人，伊有考慮
      以買賣或贈與為原因，嗣因節稅考慮始以買賣為原因辦理
      移轉登記。果係林政憲與被上訴人就系爭房地為買賣，豈
      有未將買賣價金告知，而任由代書填寫之理。是土地買賣
      所有權契約書及建築改良物買賣所有權契約書雖經公證，
      不能據而認定雙方相互合意而成立買賣契約。
    (四)又查系爭房地，林政憲係於87年10月27日簽立房屋土地預
      定買賣合約書以740萬元（土地444萬元、房屋價金296 萬
      元向宏都公司購買（見原審卷第111 頁），已如前所述，
      其後向臺灣銀行嘉義分行設定本金最高限額抵押權擔保債
      權總額606萬元，而辦理505萬元貸款以支付價金等情，有
      土地及建物登記謄本、臺灣銀行嘉義分行98年06月10日嘉
      義營密字第098000 25441號函文、辦理移轉登記事宜之代
      書己○○陳報狀在卷可參（見原審卷第37、39、81-82 、
      103、108-114頁）。而依上訴人所提出經公證之林政憲與
      林明珠於88年05月10日簽立之土地買賣所有權契約書及建
      築改良物買賣所有權契約書所示，系爭土地及房屋買賣價
      金分別為1,028,700元及531,000元（見原審卷第14、15頁
      ），總金額為1,559,700 元。果若林政憲要將系爭房地出
      售被上訴人，豈有這麼大的價差，而仍自背負500 餘萬元
      抵押債務之理。
    (五)本件就被上訴人提出之林政憲與宏都公司間房屋土地預定
      買賣合約書附註欄：「產權名義指定人為甲○○」（見原
      審卷第114 頁），雖該等字蹟與上訴人提出被上訴人自認
      真正之林政憲生前書寫筆蹟之保險契約解約金申請書、提
      出異議狀、便條等五份（見本院卷第68-77 頁），非出自
      同一人之手，而可認定為非林政憲親自所書寫，然該等筆
      跡與合約書封面承購人姓名住址（見原審卷第108 頁）之
      筆跡，其結構佈局、態劫神韻、併書寫習慣（包括起筆、
      收筆、連筆、筆序等筆劃細部特徵等均相同，顯應出自同
      一人之手筆。又其下之印文經核與兩造所不爭之立契約書
      人林政憲本人簽名下之印文、及林政憲就系爭房地移轉登
      記與甲○○之土地登記申請書上之印文（見原審卷第 135
      、136、139、143、144頁）相同。揆諸民法第3 條第1、2
      項規定意旨，雖林政憲未親自使用文字書寫，然既已使用
      印章代簽名，是可認林政憲在買受系爭房地簽約時即有考
      量所有權登記為被上訴人名義。雖其後林政憲已將系爭房
      地登記為自己之名義，惟此或因買受系爭房地而尚需銀行
      貸款5 百餘萬元，而此負債係林政憲要自己還款，故在辦
      銀行貸款後，始移轉登記給被上訴人。
    (六)再就系爭房地移轉登記經過，證人即代書己○○證稱：「
      （林政憲是如何說要以贈與原因移轉登記給林婉萱？）林
      醫師把房地以買賣原因移轉給甲○○…大約隔了七個月之
      後才又找到我要辦理贈與給林婉萱。那時候我有告訴他如
      果要贈與給林婉萱必須為法定代理人的他與小孩母親也就
      是系爭房地所有權人的同意。他說他會去處理。後來他約
      我直接去大林鎮一間旅社找甲○○蓋印鑑章，才辦妥。之
      前我就跟林醫師講清楚節稅的方式，那時候就決定要辦理
      第三次、第四次兩份的移轉登記資料，所以在那時候就都
      蓋好章，然後我分開辦理。」（本院卷第47頁）。本件以
      系爭不動產由林政憲於88年05月間以買賣為原因移轉登記
      予被上訴人，而如被上訴人所述尚未支付價金情形，林政
      憲竟隨即於同年底親洽代書己○○辦理由被上訴人贈與登
      記予女兒林婉萱，自行繳交相關代書費用，抵押債務人迄
      今仍為林政憲，且被上訴人對於上開移轉登記事宜均配合
      辦理等情以觀，林政憲與被上訴人間顯無成立買賣契約合
      意，雙方為買賣通謀虛偽意思表示，而隱藏贈與契約法律
      關係，應可認定。
  (七)按表意人與相對人通謀而為虛偽意思表示者，其意思表示
      無效。虛偽意思表示，隱藏他項法律行為者，適用關於該
      項法律行為之規定。民法第87條第1項前段、第2項定有明
      文。是本件林政憲與被上訴人所簽訂經公證之土地買賣所
      有權契約書及建築改良物買賣所有權契約書，應係雙方虛
      偽為買賣之意思表示，實則隱藏贈與契約之意思，揆諸首
      開規定，彼二人間自應適用贈與契約之規定。上訴人依上
      述經公證之土地及建築改良物買賣所有權契約書為據，主
      張被上訴人尚積欠林政憲買受系爭房地價金1,559,700 元
      ，即無可採。是彼等以其為林政憲繼承人之身分，請求被
      上訴人給付買受系爭房地價金，即非有據。
五、綜上所述，訴外人林政憲與被上訴人於88年05月10日簽訂經
    公證之土地買賣所有權契約書及建築改良物買賣所有權契約
    書，係雙方隱藏贈與虛偽為買賣之意思表示，上訴人據而主
    張被上訴人積欠林政憲買賣價金1,559,700元，委無可採。
    從而，被上訴人本於繼承及買賣關係請求權之法律關係，請
    求上訴人分別給付上訴人311,940 元及自起訴狀繕本送達翌
    日起至清償日止，按年息5％ 計算之利息，為無理由，不應
    准許。是則原審為上訴人敗訴判決，並駁回其假執行之聲請
    ，於法並無不合。上訴意旨指摘原判決不當，求予廢棄改判
    ，為無理由，應予駁回。
六、本件事證已臻明確，被上訴人之母江游玉燕有無資助100 萬
    元給林政憲購買系爭房地及兩造其餘攻擊或防禦方法核與判
    決結果無影響，爰不逐一論述，附此敘明。
七、據上論結，本件上訴為無理由，依民事訴訟法第449條第1項
    、第78條、第85條第1項前段，判決如主文。
中    華    民    國    99    年    2     月    11    日
                  民事第一庭    審判長法  官  丁振昌
                                      法  官  高明發
                                      法  官  李素靖
上為正本係照原本作成。
不得上訴。
中    華    民    國    99    年    2     月    12    日
                                      書記官  陳昆陽

司法院資訊處製作；財團法人民間司法改革基金會備份。
